臺灣彰化地方法院民事判決
110年度訴字第759號
原      告  賴亮陽
訴訟代理人  黃建雄律師
被      告  賴文梓
            賴俊男
            吳淑英
上列當事人間請求分割共有物事件，本院於民國111年8月9日言
詞辯論終結，判決如下：
    主  文
如附表一所示之人共有彰化縣○○鄉○○段000○000地號土地，應依
附圖一（即彰化縣田中地政事務所收件日期文號111年7月25日土
丈字第76300號土地複丈成果圖）及附表二所示分割方法予以合
併分割。
訴訟費用由兩造依附表一「訴訟費用負擔比例」欄所示比例負擔
。
    事實及理由
壹、程序事項（本件所有被告下合稱被告，單指一人則逕稱其姓
    名）：
　　賴文梓、吳淑英受合法通知，未於最後言詞辯論期日到場，
    核無民事訴訟法第386條各款所列情形，爰依原告之聲請，
    由其一造辯論而為判決。
貳、兩造陳述：
　一、原告主張：
　　㈠彰化縣○○鄉○○段000○000地號土地（下合稱系爭土地，各筆
      土地僅引用地號），面積各為1766.88平方公尺、1471.5
      平方公尺，為兩造所共有，各共有人應有部分如附表一所
      示。
　　㈡系爭土地無因物之使用目的不能分割或契約訂有不分割之
      期限，兩造就分割方法未能達成協議，爰依民法第823條
      、第824條規定，請求依據附圖一修正甲案（即彰化縣田
      中地政事務所收件日期文號111年7月25日土丈字第76300
      號土地複丈成果圖，下稱原告方案）所示分割方法，就系
      爭土地予以合併分割。
　二、被告辯稱：
　　㈠賴俊男：同意原告方案。
　　㈡賴文梓未於最後言詞辯論期日到場，惟依其於本院111年4
      月12日言詞辯論期日到庭陳述表示：同意合併分割，對原
      告方案分割區塊無意見等語。
　　㈢吳淑英未於最後言詞辯論期日到庭，惟據其提出之民事陳
      報狀表示同意合併分割，且願意維持共有關係等語。
參、本院之判斷：
　一、按各共有人，除法令另有規定外，得隨時請求分割共有物
      ；但因物之使用目的不能分割或契約訂有不分割之期限者
      ，不在此限，民法第823條第1項定有明文。經查：
　　㈠本件得合併分割：
　　　⒈按共有人相同之數不動產，除法令另有規定外，共有人
        得請求合併分割，民法第824條第5項定有明文。又地籍
        測量實施規則係內政部依土地法第47條規定之授權而制
        訂，所規範者乃有關地籍測量實施之作業方法等事項，
        該規則第224條及第225之1條規定係就不同宗土地擬合
        併為一宗土地所設之限制，顯與數宗共有土地併同辦理
        共有物分割之情形有別。故民法第824條第5項所稱合併
        分割僅為分割方法，非不同土地實際合併為一宗土地（
        最高法院103年度台上字第722號判決、105年度台上字
        第2100號判決要旨參照）。
　　　⒉查844地號土地依彰化縣二水鄉公所民國110年8月5日二
        鄉建區字第9383號都市計畫土地使用分區證明書，原記
        載為二水都市計畫之住宅區（見本院卷第43頁），惟經
        彰化縣二水鄉公所111年4月19日二鄉建字第1110004550
        號函覆說明略以：「...二、查旨揭地號（844地號土地
        ）為二水都市計畫『農業區』，本所110年8月5日核發之
        二鄉建區字第9383號都市計畫土地使用分區證明書記載
        為二水都市計畫『住宅區』係為誤植，特此更正。...」
        （本院卷第155頁）。是844地號土地之使用分區應為二
        水都市計畫之農業區，合先敘明。
　　　⒊承上，系爭土地共有人相同（共有人均如附表一所示）
        ，844地號土地係二水都市計畫農業區，845地號土地係
        特定農業區之農牧用地，是系爭土地因使用性質不同，
        依地籍測量實施規則第224條規定，固不得合併為一宗
        土地，惟依前揭說明，本件並非將不同宗土地合併為一
        宗土地，而係僅為分割方法之決定，從而系爭土地共有
        人相同，仍得依民法第824條第5項規定合併分割，殆無
        疑義。
　　㈡845地號土地符合耕地分割限制規定：
　　　⒈按依區域計畫法劃定為特定農業區、一般農業區、山坡
        地保育區及森林區之農牧用地，為農業發展條例第3條
        第11款所稱耕地。又每宗耕地分割後每人所有面積未達
        0.25公頃者，不得分割；但有下列情形之一者，不在此
        限：三、本條例民國89年1月4日修正施行後所繼承之耕
        地，得分割為單獨所有；四、本條例89年1月4日修正施
        行前之共有耕地，得分割為單獨所有；前項第3款、第4
        款所定共有耕地，辦理分割為單獨所有者，應先取得共
        有人之協議或法院確定判決，其分割後之宗數，不得超
        過共有人人數，農業發展條例第16條第1項第3款、第4
        款、第2項亦有明文。
　　　⒉查845地號土地為特定農業區之農牧用地，屬農業發展條
        例所稱「耕地」，得分割為4筆土地，此有彰化縣田中
        地政事務所111年5月4日中地二字第1110002198號函在
        卷可稽（本院卷第163至164頁），核諸原告方案係將84
        5地號土地部分分割為3區塊，符合上開限制，與法規無
        違。
　　㈢又核諸卷內資料，兩造就系爭土地並無不得分割之約定，
      惟迄未能達成分割協議，亦無因物之使用目的不能分割情
      形，則原告請求裁判分割系爭土地，於法有據。
　二、共有物之分割，依共有人協議之方法行之；分割之方法，
      不能協議決定者，法院得因任何共有人之聲請，以原物分
      配於各共有人；但各共有人均受原物之分配顯有困難者，
      得將原物分配於部分共有人；以原物為分配時，因共有人
      之利益或其他必要情形，得就共有物之一部分仍維持共有
      ，民法第824條第1項、第2項第1款與第4項分別定有明文
      。又共有人因共有物分割之方法不能協議決定，而提起請
      求分割共有物之訴，應由法院依民法第824條命為適當之
      分配，不受任何共有人主張之拘束；惟定共有物分割之方
      法，固可由法院自由裁量，但仍應斟酌各共有人之意願、
      共有物之性質、價格、分割前之使用狀態、經濟效用、分
      得部分之利用價值及全體共有人之利益等有關情狀，定一
      適當公平之方法以為分割（最高法院49年台上字第2569號
      裁判、96年度台上字第108號判決、98年度台上字第2058
      號判決及74年度第1次民事庭會議決議㈡要旨參照）。經查
      ：
　　㈠系爭土地僅845地號土地部分南臨福民巷，其上均無建物，
      土地上由南側至北側分別為賴俊男種植木瓜及南瓜、賴文
      梓種植木瓜及南瓜、原告種植香蕉，有關系爭土地使用情
      形，經本院會同兩造及彰化縣田中地政事務所於110年11
      月24日至現場勘驗屬實，並有現場簡圖及現場照片存卷可
      憑（本院卷第97頁至第101頁）。
　　㈡按分割共有物固不受分管契約之拘束，惟儘量依各共有人
      使用現狀定分割方法，以維持現狀，減少共有人所受損害
      ，當不失為裁判分割斟酌之一種原則（最高法院82年度台
      上字第1990號判決要旨參照）。經查A區塊現由賴俊男使
      用，賴俊男、吳淑英為母子關係，依原告方案將該區塊分
      歸予吳淑英、賴俊男維持共有，並經渠等陳報同意維持共
      有在卷可稽（本院卷第201頁）；另B區塊、C區塊現分別
      由賴文梓與原告種植作物使用，依原告方案將該區塊各分
      歸予賴文梓及原告等情，核與分割前之使用狀態相符，並
      與共有人意願無違。
　　㈢復按法院為裁判分割時，固應消滅其共有關係，然因共有
      人之利益或其他必要情形，就共有物之一部，有時仍有維
      持共有之必要，例如分割共有土地時，需保留部分土地供
      為通行道路之用是（民法第824條修法理由參照）。經查
      為顧及分割後各區塊共有人均有通行出入之可能，遂保留
      D區塊作為私設道路使用，並由兩造依附表二備註欄所列
      比例維持共有，尚屬合理。
　　㈣又參酌依原告方案分割方法換算各共有人所分得面積，與
      分割前以應有部分所換算面積大致相符，且到庭共有人均
      無意囑託鑑定機構以鑑定具體精確補償金額，並同意不另
      行金錢補償（本院卷第264頁）。且各受分配人所分得區
      塊均得利用私設道路連接系爭土地南側之福民巷，對外出
      入通行無礙。再酌以系爭土地經分割後之各區塊地形尚屬
      方正，亦配合土地使用現狀，無礙系爭土地依原使用目的
      繼續利用，亦徵原告方案，堪值採取。
　三、按應有部分有抵押權或質權者，其權利不因共有物之分割
      而受影響，但有下列情形之一者，其權利移存於抵押人或
      出質人所分得之部分：一、權利人同意分割、二、權利人
      已參加共有物分割訴訟、三、權利人經共有人告知訴訟而
      未參加，民法第824條之1第2項規範明確。而關於抵押權
      移存於抵押人所分得部分，祇要符合民法第824條之1第2
      項但書各款規定，應屬法律規定之法定效果，無庸當事人
      為任何聲明，縱有聲明，法院亦無庸於判決主文內諭知，
      僅於判決理由中說明已足（臺灣高等法院暨所屬法院98年
      法律座談會民事類提案第10號研討結果參照）。經查彰化
      縣○○鄉○○○000地號土地原共有人即訴外人賴明安為抵押人
      ，就845地號土地其應有部分設定抵押權；嗣賴明安死亡
      ，由其配偶即吳淑英、其子即賴俊男於94年7月19日以繼
      承為登記原因取得賴明安應有部分，有土地登記公務用謄
      本、異動索引及戶籍謄本在卷可稽（本院卷第169至171頁
      、第177至179頁、第40頁）。彰化縣二水鄉農會既經告知
      訴訟而未參加，揆諸上揭規定，其抵押權應移存於吳淑英
      、賴俊男所分得之土地。
肆、綜上所述，本院審酌兩造之意願、系爭土地之地形、臨路情
    形、共有物之性質、分割前之使用狀態、各共有人分得部分
    所得利用之價值暨經濟效用等情形，認以原告方案所示方法
    分割，當為合理、公平，爰判決如主文第1項所示。
伍、又按因共有物分割、經界或其他性質上類似之事件涉訟，由
    敗訴當事人負擔訴訟費用顯失公平者，法院得酌量情形，命
    勝訴之當事人負擔其一部，民事訴訟法第80條之1定有明文
    。本件因分割共有物而涉訟，兩造之行為均可認按當時之訴
    訟程度，為伸張或防禦權利所必要，又分割共有物之訴乃形
    成訴訟，法院不受當事人聲明分割方法之拘束，故實質上並
    無所謂何造勝訴、敗訴之問題，爰審酌兩造各自因本件分割
    訴訟所得利益等情，認本件訴訟費用，應由兩造依附表一「
    訴訟費用負擔比例」欄所示分擔，始為公平，附此敘明。
陸、本件事證已臻明確，兩造其餘攻擊防禦方法及證據，經核與
    判決結果不生影響，爰不予調查及一一論列，併此敘明。
柒、據上論結，依民事訴訟法第385條第1項前段、第80條之1、
    第85條第1項但書，判決如主文。
中　　華　　民　　國　　111 　年　　8 　　月　　31　　日
                  民事第一庭   法  官   徐沛然
以上正本係照原本作成。
如對判決上訴，應於判決送達後20日內向本院提出上訴狀。如委
任律師提起上訴者，應一併繳納上訴審裁判費。
中　　華　　民　　國　　111 　年　　8 　　月　　31　　日
                               書記官   游峻弦

附表一：兩造就系爭土地之應有部分比例及訴訟費用負擔比例
編號 共有人 權利範圍（應有部分比例）  訴訟費用負擔比例   844地號土地 845地號土地  1 賴亮陽 1274/3345 1274/3345 38% 2 賴文梓 796/3345 796/3345 24% 3 賴俊男 1275/6690 1275/6690 19% 4 吳淑英 1275/6690 1275/6690 19% 

附表二：原告方案分割方法
附圖一編號  坐落地號 面積（平方公尺） 分配人 備註 A  845 1124.36 吳淑英、賴俊男 按吳淑英1/2、賴俊男1/2之比例維持共有 B B1 844 507.22 賴文梓   B2 845 194.75   C  844 1123.47 賴亮陽    D D1 844 136.19 賴文梓、賴亮陽、賴俊男、吳淑英 按賴文梓1592/6690、賴亮陽2548/6690、賴俊男1275/6690、吳淑英1275/6690之比例維持共有  D2 845 152.39   

附圖一：原告方案（彰化縣田中地政事務所收件日期文號111年 
         7月25日土丈字第76300號土地複丈成果圖）